---
title: "01 Introducció a R"
output: html_document
---

# Introducció a R

## El llenguatge R

R és un llenguatge de programació orientat principalment a l'anàlisi estadístic. La primera versió d'R va apareixer l'any 1992. R és un llenguatge funcional, aquest fet el fa semblant a altres llenguatges funcionals de programació com [Common Lisp](http://en.wikipedia.org/wiki/Common_Lisp) o [Haskell](http://en.wikipedia.org/wiki/Haskell_(programming_language).

Alguns dels punts forts d'R són:

* És lliure, codi obert, i disponible per les principals plataformes. Si fas un anàlisi, 
  qualsevol persona el pot replicar.
  
* Té una immens conjunt de llibreries disponibles enfocades a diferents àrees d'anàlisi 
  de dades: models estadístics, machine learning, visualització, importació, manipulació 
  de dades. Qualsevol cosa que se t'acudeixi fer, el més probable és que ja existeixi 
  un paquet que faci el mateix o gairebé.

* Eines modernes. Els investigadors normalment publiquen els codis en R que han utilitzat 
  per a obtenir els seus resultats.
  
* Un llenguatge profundament establert per a l'anàlisi de dades. Capacitat de maneig 
  de valors perduts, data.frame, seleccions,...
  
* Comunitat activa. Trobaràs molt forums on podràs rebre ajuda per tot allò que vulguis 
  fer [R-help mailing list](https://stat.ethz.ch/mailman/listinfo/r-help), 
  [stackoverflow](http://stackoverflow.com/questions/tagged/r). També podeu connectar 
  amb altre gent que està aprenent R via [twitter](https://twitter.com/search?q=%23rstats), 
  [linkedin](http://www.linkedin.com/groups/R-Project-Statistical-Computing-77616).

* Eines per comunicar els teus resultats. Llibreries d'R permeten priduir resultats que són
  fàcils de compartir en html o pdf mitjançant [informes](http://yihui.name/knitr/), o per exemple crear
  [webs interactives](http://www.rstudio.com/shiny/).
  
* Disenyat per connectar-se amb facilitat amb altres llenguatges de programació com C, C++, 
  Fortran i Java.

Algunes de les principals mancances d'R són:

* La major part del codi R que trobareu per internet està escrit per resoldre un problema
  concret. Per tant, el codi pot no sé ni elegant, ni ràpid, ni fàcil d'entendre.

* Inconsistencia és un problema entre diferents llibreries, fins i tot dins de les llibreries
  base d'R. Pensa que quan aprenguis R estàs davant d'un llenguatge que ha evolucionat durant
  20 anys. Per tant, hi han moltes definicions historiques que poden confondre els fonaments 
  del llenguatge.
  
* R no és un llanguatge de programació especialment ràpid, i a més, un codi mal escrit pot ser
  encara més lent. R també tendeix a consumir molts recursos de memória. Tingueu-ho present a 
  l'hora d'escriure els vostres programes.
  

## Estructures de dades

Aquesta secció resumeix les estructures de dades més comuns d'R. Si voleu aprofundir en alguna estructura concreta podeu accedir directament a la documentació d'R.

Les estructures de dades d'R es poden organitzar segons la seva dimensió (1d, 2d, or nd) i depènen 
de si són homogènies (tots els element de l'estructura són del mateix tipus) o heterogènies (els element de l'estructura poden diferir). Aquesta classificació dona lloc a les següents estructures de dades:


|    | Homogènies    | Heterogènies  |
|----|---------------|---------------|
| 1d | Atomic vector | List          |
| 2d | Matrix        | Data frame    |
| nd | Array         |               |

Gairebé tots els objectes d'R es construeixen a partir d'aquestes estructures bàsiques. Observeu que R no té estrutures 0 dimensionals, o sigui, escalars. Els números o cadenes de caràcters, que podríem pensar que ho són, són vectors de llargada 1.

Donat un objecte, la millor manera d'entedre quina és la seva estructura és a través de la comanda `str()` que és un diminutiu d'estrutura (structure). Aquesta comanda retorna un descripció general de l'estrucura de l'objecte.

## Vectors (1d) {#vectors}

L'estructura bàsica d'R és el vector. Els vectors poden ser de dos tipus: vectors atòmics (atomic vectors) i llistes (list). Tenen tres propietats en comú:

* Tipus, `typeof()`, què es?.
* Llargada, `length()`, quants elements conté?
* Atributs, `attributes()`, té altre informació associada?

Els dos objectes es diferencien per la tipologia dels seus element: tots els element d'un vector atómic han de ser del mateix tipus, mentres que els element d'una llista poden diferir.

Per veure si un objecte és un vector atómic utilitzarem la instrucció `is.atomic(x)`. Per veure si un objecte és una llista podem utilitzar la comanda `is.list(x)`. Si volem veure si un objecte és un vector atòmic o una llista podem utilitzar l'expressió `is.atomic(x) || is.list(x)`. Nota: existeix la comanda `is.vector(x)` la qual NO és equivalent a `is.atomic(x) || is.list(x)`, `is.vector` únicament `TRUE` si l'objecte no té atributs associats.

### Atomic vectors

En general, hi han quatre tipus de vectors atómics: logical, integer, numeric i character. De fet, hi han dos tipus més de dades que no entrarem a explicar: complex i raw.

Els vectors atómics normalment es creen a través de la funció `c()`, versió reduïda per combinar.

```{r}
num_var <- c(1, 2.5, 4.5)
# Utilitzant el sufix L, el valor es guarda com un enter enlloc d'un numeric
int_var <- c(1L, 6L, 10L)
# S'utilitza TRUE i FALSE (o T i F) per creat valors lògics
log_var <- c(TRUE, FALSE, T, F)
chr_var <- c("these are", "some strings")
```

El vectors atòmics són 1-dimensionals, encara que s'anidin comandes de `c()`:

```{r}
c(1, c(2, c(3, 4)))
# the same as
c(1, 2, 3, 4)
```

En R, un valor perdut s'especifica amb `NA`, que és un vector logic de llargada 1. `NA` es converteix sempre a la tipologia del vector on apareix. Tot i que en general no serà necessari, si es vol crear un `NA` d'un tipus específic, es pot utilitzar `NA_real_` (a double vector), `NA_integer_` and `NA_character_` enlloc de `NA`.