---
title: "Variables aleatòries"
output: html_document
---

* [Variables aleatòries](#variables)
    * [Variable aleatòries discretes](#var_discretes)
    * [Variable aleatòries contínues](#var_continues)

# Variables aleatòries {#variables}

Una variable aleatoria $X$ és una funció que assigna esdeveniments aleatoris d'un espai $\Omega$ a un subconjunt de l'espai real $\mathbb{R}$. Les variable aleatòries es separen en dos grups: [discretes](#var_discretes) i [contínues](#var_continues).

## Variable aleatòries discretes {#var_discretes}

Imaginem que estem interessats en modelar el color dels ulls de les persones (suposem els colors marró/brown, verd/green i blau/blue) amb una variable aleatòria. Suposem que el nostre espai d'esdeveneniments és $\Omega = \{ \text{brown}, \text{green}, \text{blue} \}$. Definim la variable aleatoria $X_1$ que assigna valors com $X_1( \text{brown} ) = 1$,  $X_1( \text{green} ) = 2$ i  $X_1( \text{blue} ) = 3$.

```{r}
X1 <- function(color){
  valor <- NA
  if( color == "brown") valor = 1
  if( color == "green") valor = 2
  if( color == "blue") valor = 3
  valor
}
```

Suposem que la probabilitat de tenir els ulls marrons, verds i blaus són 0.5, 0.3, 0.2. A continuació utilitzarem la funció `sample()` d'R per crear 100 observacions d'ulls de persones seguint les probabilitats esmentades.

```{r}
mostra <- sample( x = c("brown", "green", "blue"), size = 100, replace = TRUE, prob = c(0.5, 0.3, 0.2))
```

Per assegurar que tots obtinguem els mateixos valors després de la generació aleatòria, podem utilitzar la funció `set.seed()` que ens permet fixar una llavor al procés aleatori.

```{r}
set.seed(1) # ens assegurem que tots tenim la mateixa llavor
mostra <- sample( x = c("brown", "green", "blue"), size = 100, replace = TRUE, prob = c(0.5, 0.3, 0.2))
```

Podem comptar quant individus han resultat amb cada color amb la funció `table()`

```{r}
table(mostra)
```

podem dividir per la llargada del vector (`length()`) per obtenir-ne la freqüència relativa

```{r}
table(mostra) / length(mostra)
```

### Funció de probabilitat i de distribució

La funció de probabilitat de la variable aleatòria $X_1$ és

\[
p(x) = P( \{ X_1(\omega) = x \} ) = 
\left\{ 
\begin{align}
0.5 & \text{si x = 1}\\
0.3 & \text{si x = 2}\\
0.2 & \text{si x = 3}\\
0 & \text{altrament}
\end{align}
\right.
\]

```{r}
p <- function(x){
  prob <- rep(0, length(x))
  prob[x == 1] <- 0.5
  prob[x == 2] <- 0.3
  prob[x == 3] <- 0.2
  prob
}
```

Podem graficar la funció de probabilitat utilitzant la funció `plot()` d'R.

```{r, fig.width=5, fig.height=4}
x <- 0:5
df.p <- data.frame('x' = x, 'p.x' = p(x))
plot(df.p, type='h', ylim = c(0, 1), main = "Funció de probabilitat de X1")
```

Si volem graficar la funció de distribució podem utilitzar la funció `cumsum()` que ens permet acumular el valors d'un vector

```{r, fig.width=5, fig.height=4}
x <- 0:5
df.F <- data.frame('x' = x, 'F.x' = cumsum(p(x)))
plot(df.F, type='s', ylim = c(0, 1), main = "Funció de distribució de X1")
```

## Variable aleatòries contínues  {#var_continues}

Volem modelar l'alçada d'una persona utilitzant una variable aleatòria. Suposem que per modelar l'alçada escollim una variable aleatòria $X_2$ normal amb mitjana $\mu = 1.65$ i $\sigma = 0.075$, escrit breument, $X_2 \sim N(\mu=1.65, \sigma=0.075)$.

R disposa de la funció `rnorm()` que ens permet generar variables normals amb una mitjana i desviació específica.

```{r}
set.seed(1)
alcades <- rnorm(n = 100, mean = 1.65, sd = 0.075)
```

Amb la funció `summary()` podem obtenir una descriptive senzilla d'una vector numèric.

```{r}
summary(alcades)
```

La funció `hist()` permet dibuixar l'histograma d'un vector numèric.

```{r, fig.width=5, fig.height=4}
hist(alcades, main='Histograma d\'alçades', xlab='Alçada (metres)', ylab='Freqüència')
```

### Funció de densitat i de distribució

La funció de densitat d'una variable normal s'escriu com

\[
f(x) = \frac{1}{\sigma \sqrt(2 \pi)} exp\left\{ -\frac{(x-\mu)^2}{2 \sigma^2}  \right\}.
\]

La funció `dnorm()` ens permet calcular el valor de la funció de densitat d'una variable normal en un punt concret. Amb aquesta funció podem dibuixar la funció de densitat de la variable aleatòria $X_2$.

```{r, fig.width=5, fig.height=4}
x = seq(from = 1.3, to = 2, by = 0.01)
df.f = data.frame('x' = x, 'f.x' = dnorm(x, mean = 1.65, sd = 0.075))
plot(df.f, type='l', main = 'Funció de densitat de X2')
```


La funció de distribució la podem calcular amb la funció `qnorm()`.

```{r, fig.width=5, fig.height=4}
x = seq(from = 1.3, to = 2, by = 0.01)
df.F = data.frame('x' = x, 'f.x' = pnorm(x, mean = 1.65, sd = 0.075))
plot(df.F, type='l', main = 'Funció de distribució de X2')
```

# Activitats {#activitats}

## Càlcul de probabilitats

Imaginem que els paràmetre d'una població és desconegut per nosaltres.

```{r}
set.seed(1)
mu = runif(1, min = 10, max = 20)
desv = runif(1, min = 0, max = 2)
```